ACORDAO-COMPLETO-2377467

ACÓRDÃO 450/2020 ATA 1/2020 - SEGUNDA CÂMARA

VISTA, relatada e discutida a prestação de contas do CNPq relativa ao exercício de 2017.
ACORDAM os ministros do Tribunal de Contas da União, reunidos em sessão da 2ª Câmara, ante as razões expostas pela relatora, e com fundamento nos arts. 1º, inciso I, 16, inciso I, 17 e 23, inciso I, da Lei 8.443/1992, bem como nos arts. 2º e 6º da Resolução - TCU 265/2014, em:
9.1. julgar regulares as contas dos responsáveis indicados no item 3 acima e dar-lhes quitação plena;
9.2. determinar ao Conselho Nacional de Desenvolvimento Científico e Tecnológico - CNPq que:
9.2.1. no prazo de 180 (cento e oitenta) dias, a partir das notificações, nos casos em que há riscos de transcorrer o prazo decenal da prescrição da pretensão punitiva deste Tribunal, avalie os ajustes (convênios, auxílios e bolsas) que se encontrem na situação "aguardando relatório técnico e/ou prestação de contas" ou sem conclusão da análise das prestações de contas, acima dos prazos permitidos, e implemente as medidas administrativas necessárias às cobranças para ressarcimento ao erário;
9.2.2. no mesmo prazo, registre a inadimplência em todas as situações cabíveis e adote as providências previstas no art. 8º da Lei 8.443/1992 quanto à instauração de tomada de contas especial, sob pena de responsabilidade solidária; 
9.2.3. abstenha-se de conceder novas bolsas e/ou auxílios aos beneficiários que se encontrem inadimplentes, sob pena de responsabilidade solidária nas hipóteses de eventuais danos que venham a ocorrer em virtude de concessões irregulares.
9.3. recomendar ao CNPq que, com o objetivo de nortear de forma mais apropriada o planejamento, a execução, o monitoramento e a avaliação dos resultados, embasar as decisões da entidade, sobretudo quanto à alocação dos recursos e ao incentivo ao aumento da produtividade do seu pessoal, bem como envolver-se no cumprimento do comando contido no subitem 9.2 do Acórdão 1237/2019-TCU-Plenário, aperfeiçoe seus indicadores de desempenho institucional, com destaque para os seguintes aspectos:
9.3.1. desdobrar o mapa estratégico da organização, com a definição de indicadores e metas para cada objetivo estratégico; e
9.3.2. agregar valores mais qualitativos à observação dos resultados e voltados para a eficiência, a efetividade e a eficácia das ações institucionais.
9.4. determinar à Secretaria-Geral de Controle Externo que, em conjunto com a SecexDesenvolvimento, avalie a conveniência e a oportunidade de realizar fiscalização específica no CNPq para tratar do passivo de ajustes com prazos de prestações de contas vencidos e de pendências na conclusão das análises das prestações de contas apresentadas, além de outros aspectos, como os mencionados no item 22 do voto condutor desta deliberação;
9.5. enviar cópia deste acórdão ao CNPq, ao Assessor Especial de Controle Interno do Ministério da Ciência, Tecnologia, Inovações e Comunicações e à Controladoria-Geral da União.

Prestação de Contas relativa ao exercício financeiro de 2017 do CNPq.

Segunda Câmara

Conselho Nacional de Desenvolvimento Científico e Tecnológico - CNPq.

3. Responsáveis: Abílio Afonso Baeta Neves (CPF XXX.419.090-XX), Adriana Maria Tonini (CPF XXX.934.257-XX), Alexandre Garcia Costa da Silva (CPF XXX.337.141-XX), Arthur João Catto (CPF XXX.663.808-XX), Carlos Alberto Pittaluga Niederauer (CPF XXX.458.310-XX), Carlos Roberto Fortner (CPF XXX.974.788-XX), Cláudio da Silva Lima (CPF XXX.761.451-XX), Elton Santa Fé Zacarias (CPF XXX.908.078-XX), Fernando Galembeck (CPF XXX.132.758-XX), José Ricardo de Santana (CPF XXX.413.915-XX), João Fernando Gomes de Oliveira (CPF XXX.284.638-XX), Luciana Harumi Hashiba Maestrelli Horta (CPF XXX.194.458-XX), Luís Fernando Dagnone Cassinelli (CPF XXX.983.388-XX), Marcelo Marcos Morales (CPF XXX.800.728-XX), Marcos Cintra Cavalcanti de Albuquerque (CPF XXX.708.018-XX), Mário Neto Borges (CPF XXX.786.506-XX), Muniz Sodré de Araújo Cabral (CPF XXX.821.287-XX), Raphael Dorsa Neto (CPF XXX.904.687-XX), Regina Pekelmann Markus (CPF XXX.688.498-XX), Renato de Aquino Faria Nunes (CPF XXX.685.856-XX), Roberto Muniz Barretto de Carvalho (CPF XXX.289.558-XX), Ruben Arnoldo Soto Delgado (CPF XXX.482.515-XX), Sebastião Lauro Nau (CPF XXX.343.349-XX), Sérgio Franca Adorno de Abreu (CPF XXX.838.998-XX), Sérgio Luiz Gargioni (CPF XXX.246.359-XX) e Walter Colli (CPF XXX.757.878-XX).

13.1. Ministros presentes: Augusto Nardes (na Presidência), Aroldo Cedraz, Raimundo Carreiro e Ana Arraes (Relatora).
13.2. Ministros-Substitutos presentes: Marcos Bemquerer Costa e André Luís de Carvalho.

ACORDAO-COMPLETO-2427226

Acórdão de Relação 9375/2020 - Segunda Câmara

Acórdão de Relação

ANA ARRAES

Adoto como parte deste relatório a instrução elaborada na Secretaria de Controle Externo do Desenvolvimento Econômico - SecexDesenvolvimento, que contou com a anuência de dirigentes daquela unidade técnica (peças 13/6) :
"INTRODUÇÃO
1.	Cuidam os autos de processo de contas anuais do Conselho Nacional de Desenvolvimento Científico e Tecnológico (CNPq) , relativo ao exercício de 2017.
2.	O processo de contas foi organizado de forma individual, conforme classificação constante do art. 5º da Instrução NormativaTCU 63/2010 (IN-TCU 63/2010) e do anexo I à Decisão Normativa DN-TCU 163/2017.
3.	Esta instrução propõe que as contas sejam julgadas regulares e destaca os pontos mais relevantes trazidos pelo Ministério da Transparência e Controladoria-Geral da União (CGU) , por meio da Secretaria Federal de Controle Interno (SFC) , em seu Relatório de Avaliação - RA 2017 (peça 7) .
4.	O CNPq é uma fundação pública vinculada ao Ministério da Ciência, Tecnologia, Inovações e Comunicações (MCTIC) , criada pela Lei 1.310/1951, com o objetivo de fomentar a pesquisa científica e tecnológica e incentivar a formação de pesquisadores brasileiros. Seu estatuto foi aprovado pelo Decreto 8.866/2016 (que revogou o anterior) , ao passo que seu Regimento Interno foi aprovado e atualizado pela PortariaMCTIC 951/2017 (peça 1, p. 19) .
5.		Como órgão de fomento à pesquisa, compete ao CNPq participar na formulação, execução, acompanhamento, avaliação e difusão da Política Nacional de Ciência e Tecnologia.  Para o desempenho de suas atribuições básicas, o CNPq apoia-se em quatro macroprocessos finalísticos, estabelecidos com base em seus objetivos estratégicos, conforme mostra a figura a seguir, trazida de seu Relatório de Gestão - RG (peça 1, p. 27) :
Figura 1 - Macroprocessos do CNPq 
Fonte: Relatório de Gestão CNPq (peça 1, p. 27) 
EXAME TÉCNICO
6.	No exame das presentes contas, será dada ênfase na análise dos indicadores de gestão, da gestão da concessão de bolsas e auxílios, a atuação da auditoria interna no exercício de 2017, e o estágio de implantação da política de integridade no âmbito do CNPq.
7.	Cabe ressaltar que a Auditoria Anual de Contas realizada no CNPq teve o objetivo de fomentar a boa governança pública, aumentar a transparência, provocar melhorias nos controles internos, induzir a gestão pública para resultados. O escopo incluiu ainda a verificação da conformidade das peças e o cumprimento das recomendações estruturantes emitidas pela CGU e pelo TCU.
8.	Tendo em vista que não foram apontados danos ao erário, ou outras irregularidades que requeiram encaminhamento específico, consideram-se suficientes as recomendações formuladas pelo Controle Interno para sanar as impropriedades identificadas no exercício em exame, ressaltando-se a importância do seu acompanhamento nas próximas contas do órgão.
I.	 Avaliação da conformidade das peças que compõem o processo
9.	A auditoria interna da unidade jurisdicionada, em seu parecer (peça 3) , registrou que relativamente à conformidade das peças do Relatório de Gestão, e à adequação do conteúdo e da estrutura dos documentos definidos na Decisão Normativa TCU 163/2017, a análise observou integralmente o conteúdo exigido para elaboração, como consta do Sistema de Prestação de Contas (e-Contas) do TCU, em obediência à norma regedora da matéria no exercício em referência.
10.	O Presidente do Conselho Deliberativo do CNPq, no uso das atribuições previstas no art. 101º, parágrafo 2° do Regimento Interno, comunica que, em sua 179ª Reunião, ocorrida em 21/3/2018, o Conselho Deliberativo aprovou, com onze votos a favor e um contra, o Relatório de Gestão ano 2017 do CNPq (peça 4) .
11.	A CGU ao examinar a gestão dos responsáveis, apontou, no Relatório de Avaliação - RA (peça 7) e no Certificado de Auditoria anual de Contas (peça 8) , a ocorrência dos seguintes achados (constatações) , os quais, considerando as análises realizadas, não impactam na regularidade das contas e dos atos de gestão dos agentes do rol de responsáveis:
¿	Necessidade de aperfeiçoamento dos indicadores atualmente adotados pelo CNPq (Achado / Item 2 do RA) ;
¿	Acúmulo de prestações de contas de bolsas e auxílios em análise (Achado / Item 3 do RA) ;
¿	Necessidade de aprimoramento da avaliação de resultados do programa de bolsas e auxílios (Achado / Item 4 do RA) 
¿	Necessidade de justificativa para dispensa de prestações de contas de bolsas/auxílios (Achado / Item 5 do RA) 
¿	Necessidade de fortalecimento da auditoria interna (Achado / Item 6 do RA) 
¿	Necessidade de aprimoramento da supervisão do CNPq no âmbito do PPSUS e Pronex. (Achado /Item 7 do RA) 
12.	As recomendações da SFC/CGU (peça 7, p.37-39) foram no sentido de:
a)	Instituir, no âmbito do programa de concessão de bolsas e auxílios, indicadores qualitativos que possam melhor nortear o planejamento, monitoramento e avaliação dos resultados das concessões, com vistas embasar as decisões do CNPq, sobretudo quanto à alocação dos recursos (Achados n° 2 e 4) ;
b)	Apresentar plano de ação para diminuição do passivo de prestações de contas em análise relativas às concessões de bolsas e auxílios, adotando critérios de priorização baseados na atual distribuição das pendências (Achado n° 3) ;
c)	Avaliar as prestações de contas que se encontram na situação 'Aguardando relatório técnico e (ou) prestação de contas' acima dos prazos permitidos, registrando a inadimplência nos casos cabíveis e se abstendo de conceder novas bolsas e/ou auxílios aos beneficiários que se encontram com prestação pendente (Achado n° 3) ;
d)	Apresentar plano de ação para aprimoramento da avaliação de resultados no âmbito das concessões de bolsas e auxílios realizadas pelo CNPq (Achados n° 4) ;
e)	Justificar a dispensa de prestações de contas, adotando as medidas cabíveis para saneamento das incorreções detectadas (Achado n° 5) ;
f)	Que a Auditoria Interna do CNPq reformule a estrutura do relatório de auditoria, de modo que a emissão da opinião final do auditor seja realizada após a manifestação do gestor, a fim de melhor fundamentar e legitimar as constatações e recomendações registradas (Achado n° 6) ;
g)	Que a alta administração do CNPq se certifique do cumprimento tempestivo dos prazos estipulados pela Auditoria Interna para manifestação dos gestores das áreas auditadas, adotando as providências cabíveis em caso de descumprimento, conforme preconizado no Regimento Interno da Auditoria Interna, RN-044/2014 (Achado n° 6) ;
h)	Que a alta administração do CNPq promova efetivamente a reestruturação da Auditoria Interna, provendo os meios necessários ao seu bom funcionamento, com base na materialidade e na complexidade envolvidas nos temas auditados pela área, apresentando plano de ação (Achado n° 6) ;
i)	Que a Diretoria Executiva do CNPq fomente a adoção de medidas para fortalecimento do ambiente de controle das fundações de amparo à pesquisa nos processos internos de seleção de projetos de pesquisa, principalmente quanto à formalização e à divulgação dos membros integrantes das comissões participantes do processo, bem como quanto à melhoria da instrução das etapas do processo de escolha dos pesquisadores (Achado n° 7) ;
j)	Que a Diretoria Executiva do CNPq formalize a política de prevenção e fiscalização de situações com potencial conflito de interesses no âmbito do processo de seleção de pesquisadores junto aos Convênios firmados pelo CNPq, envolvendo membros das instâncias julgadoras, pesquisadores proponentes, diretores da fundação de amparo, de modo a identificar e compartilhar riscos e oportunidades e estabelecer formas de revisão, monitoramento e avaliação no âmbito do Pronex e do PPSUS (Achado n° 7) ;
k)	Que a Diretoria Executiva do CNPq promova ampla divulgação dos resultados de julgamentos homologados e da composição membros dos comitês julgadores no âmbito dos convênios firmados junto às fundações de amparo à pesquisa (Achado n° 7) ;
l)	Implantar política de integridade, baseada no mapeamento dos riscos mais relevantes da organização, associados às áreas e processos de maior vulnerabilidade, com proposição de medidas efetivas de mitigação, conforme previsão normativa vigente (Achado n° 8) .
13.	No certificado de auditoria (peça 8) , a Coordenadora-Geral de Auditoria da Área de Ciência, Tecnologia, Inovações e Comunicações da Secretaria Federal de Controle Interno propôs o julgamento pela regularidade das contas dos integrantes do rol de responsáveis.
14.	O dirigente do órgão de controle interno acolheu a manifestação expressa no certificado de auditoria, conforme indicado no parecer do dirigente de controle interno (peça 9) .
15.	O Ministro de Estado da Ciência, Tecnologia, Inovações e Comunicações atestou haver tomado conhecimento das conclusões constantes do relatório de auditoria de gestão, do certificado de auditoria, bem como do parecer conclusivo do dirigente do órgão de controle interno (peça 11) .
16.	O quadro a seguir lista as peças que obrigatoriamente devem constar em processos de contas, segundo o art. 13 da IN-TCU 63/2010, e sua respectiva localização nos autos.
Quadro 1 - Conformidade das peças 
	Peças Exigidas (art. 13, IN - TCU 63/2010) 
	Localização

	I. Rol de responsáveis.
	Peça 2

	II. Relatório de gestão.
	Peça 1

	III. Relatórios e pareceres de órgãos, entidades ou instâncias que devam se pronunciar sobre as contas ou sobre a gestão dos responsáveis.
	Peças 3-6

	IV. Relatório de auditoria de gestão, emitido pelo órgão de controle interno.
	Peça 7

	V. Certificado de auditoria, emitido pelo órgão de controle interno competente.
	Peça 8

	VI. Parecer conclusivo do dirigente do órgão de controle interno competente.
	Peça 9

	VII. Pronunciamento expresso do Ministro de Estado supervisor da unidade.
	Peça 11

II. Rol de responsáveis
17.	Em observância aos preceitos legais, a Unidade Jurisdicionada (CNPq) trouxe às presentes contas os responsáveis (peça 2) que deverão ter as contas julgadas no exercício de 2017. Constam do rol de responsáveis encaminhado todos os responsáveis que desempenharam, durante o período a que se referem as contas, as naturezas de responsabilidade definidas no art. 10 da IN TCU 63/2010 e no anexo I à Decisão NormativaTCU 163/2017.
18.	Não foram disponibilizados, para cada responsável, os atos formais de nomeação, designação ou exoneração, com data de publicação em órgãos oficiais, como previsto no art. 11 da IN TCU 63/2010. No entanto, como tal informação é de domínio público e, considerando que constam da peça 2 a identificação da natureza da responsabilidade e a indicação dos períodos de gestão dos responsáveis, propõe-se aqui, não considerar a lacuna apontada como uma desconformidade relevante.
III. Processos conexos e contas de exercícios anteriores
19.	Os processos de contas de exercícios anteriores estão relacionados no quadro que se segue:
Quadro 2 - Processos de Contas de Exercícios Anteriores  
	NÚMERO DO TC
	TIPO
	SITUAÇÃO

	Processo 041.568/2012-5
	Prestação de Contas - 2011
	Encerrado

	Processo 024.340/2013-8
	Prestação de Contas - 2012
	Encerrado

	Processo 018.929/2014-1
	Prestação de Contas - 2013
	Encerrado

	Prestação de Contas - 2014
	Encerrado

	Processo 001.163/2017-5
	Prestação de Contas - 2015
	Encerrado

20.	O CNPq não foi incluído no rol de unidades que deveriam prestar contas no exercício de 2016, conforme Decisão Normativa - TCU 156, de 30/11/2016.
21.	A respeito de outros processos que tratam do CNPq, consta nas bases de dados do TCU e no Relatório de Gestão (peça 1, p. 182-188) que foram expedidos três acórdãos em 2017. Estes não têm relação com a presente prestação de contas, pois os responsáveis não são os listados no rol de responsáveis. Os acórdãos são: Acórdão 11239/2017-TCU-Primeira Câmara (TC Processo 011.376/2008-9, Pensão Civil -PCIV) , Acórdão de Relação 8.526/2017-2ª Câmara (TC Processo 026.109/2014-0, Tomada de Contas Especial) e Acórdão 3230/2017-TCU-Segunda Câmara (TC Processo 021.808/2014-7, Tomada de Contas Especial) .
22.	Nos acórdãos supracitados não há deliberações capazes de impactar o mérito das contas dos responsáveis.
IV. Avaliação do planejamento de ação e dos resultados quantitativos e qualitativos da gestão
23.	O CNPq foi responsável por dois objetivos no PPA 2016-2019, relativos ao Programa 2021 - Ciência, Tecnologia e Inovação, como mostram os quadros abaixo:
Quadro 3 - Metas do Objetivo 0497 - PPA 2016-2019
Fonte: Relatório de Gestão CNPq (peça 1, p. 36) 
Quadro 4 - Metas do Objetivo 0400 - PPA 2016-2019
Fonte: Relatório de Gestão CNPq (peça 1, p. 38) 
24.	Conforme apontado pela CGU, todas as metas se encontram em situação 'Andamento Adequado', à exceção da meta 01A0, que provavelmente será revista, dado que o programa Ciência sem Fronteiras foi finalizado (RA 2017, peça 7, p. 12 e Relatório de Gestão, peça 1, p.36) .
25.	Ainda sobre o tema, cabe destacar a natureza exclusivamente quantitativa das metas para acompanhamento dos resultados da instituição, que não garantem aspectos de qualidade aos objetivos almejados.
V. Avaliação dos indicadores da gestão
26.	A respeito dos indicadores de gestão, a presente análise destacou os indicadores do programa de concessão de bolsas e auxílios, devido sua relevância como principal atividade finalística do CNPq.
27.	Segundo dados extraídos do painel de investimentos do CNPq, constantes do RA 2017 (peça 7, p. 9) , entre 2011 e 2017 foram concedidos aproximadamente R$ 23,4 bilhões em bolsas e auxílios. Os valores vêm sendo reduzidos, e em 2017 somaram pouco mais de R$ 500 milhões, como mostra o gráfico a seguir:
Figura 2 - Valor concedido anualmente pelo CNPq em bolsas e auxílios (em milhares de reais) 

Fonte: Painel de Investimentos CNPq (http://www.cnpq.br/painel-de-investimentos) 
28.	O CNPq adota atualmente, consoante Relatório de Gestão apresentado, os seguintes indicadores de desempenho:
Quadro 5: Indicadores de Desempenho do CNPq
Fonte: Relatório de Gestão do CNPq (peça 1, p. 81) 
29.	Aqui observa-se que apenas o indicador de taxa de produtividade da instituição cumpriu o índice previsto. A produtividade dos servidores tem apresentado queda e a evolução dos investimentos nas regiões Norte, Nordeste e Centro-Oeste não alcançou o mínimo previsto.
30.	Em uma avaliação da qualidade dos indicadores, a CGU chama a atenção para a natureza predominantemente quantitativa do acompanhamento dos resultados das bolsas/auxílios concedidos e realiza comparação entre os indicadores do PPA e os indicadores do próprio CNPq, destacando que, se por um lado, a regionalização dos investimentos foi considerada no acompanhamento do desempenho da fundação, aspectos mais qualitativos do PPA que versavam sobre o número de publicações indexadas, por exemplo, não foram contemplados.
31.	Ademais, chama atenção a diferença regional do montante das bolsas e auxílios concedidos, em que a região Sudeste recebeu 54% do total concedido entre 2001 e 2017, ficando as regiões Norte, Centro-Oeste e Nordeste com 4%, 9% e 16%, respectivamente (peça 7, p. 13) . Considerando que o recurso público destinado à educação é um propulsor fundamental para o desenvolvimento de uma região, os mecanismos públicos de fomento que priorizam a região mais desenvolvida do País devem necessariamente ser revistos, uma vez que acabam por intensificar as desigualdades regionais.
32.	Impende ressaltar que a temática indicadores do CNPq tem sido objeto de análise e apontamentos por este Tribunal, no âmbito das contas de exercícios anteriores. Nas contas do exercício de 2013, o CNPq registrou a existência de um processo de planejamento estratégico em curso, o qual incluía o desdobramento do mapa estratégico da organização e a definição de indicadores e metas para cada objetivo estratégico, cuja conclusão estava prevista para 2014.
33.	Nas contas do exercício de 2014, a UJ listou dez novos indicadores em construção que, mesmo de forma incipiente, na visão da CNPq, possibilitariam análises mais qualitativas e voltadas para a efetividade e a eficácia das ações institucionais. Entretanto, a UJ informou não ter sido possível apresentar as métricas e dosimetrias para esses novos indicadores devido à ausência de dados e informações; e que a previsão era concluir as atividades pendentes para passar a utilizá-los no exercício de 2015 (RG/2014, p. 109) .
34.	No RG/2015 não constam maiores informações e/ou atributos dessas métricas, tais como: finalidade, fórmula de cálculo, dimensão de análise (eficácia, efetividade, impacto etc.) , metas e valores.
35.	O RG/2016 (no sistema e-Contas) , por sua vez, noticiou não ter sido possível dar continuidade a esse trabalho devido ao contexto de escassez de servidores nas áreas de informática e estatística e indicadores, além de uma conjuntura de mudanças na alta direção da instituição.
36.	No presente RG/2017, o CNPq diz em seu relatório que:
embora a instituição reconheça a importância do conjunto de seus indicadores de desempenho institucional e tenha, inclusive, já se debruçado na definição de novos indicadores, que procuram agregar valores mais qualitativos à observação dos resultados, ainda não foi possível utilizá-los, tendo em vista que para estabelecer as métricas e a dosimetria desses indicadores, dados e informações customizadas precisam ser construídos, para o que a atuação da área de informática é essencial. Questões relacionadas à carência de pessoas na área de TI, e à falta de regularidade e continuidade nos contratos de prestação de serviços de TI, são variáveis que estão dificultando avançar no desenvolvimento desses indicadores (peça 1, p.78) .
37.	Considerando a importância de bons indicadores para gestão e para os resultados do órgão e em especial pelo fato de que tal tema vem sendo apontado pelo TCU e CGU há anos, mas ainda se encontra deficiente, propõe-se que seja dada ciência ao CNPq a respeito de tal impropriedade. Adicionalmente, reforça-se a importância dos comentários e proposições já efetuadas pelo próprio TCU e pela CGU, sem prejuízo de as questões aqui tratadas serem acompanhadas nas próximas contas.
VI. Avaliação da estrutura de governança e gestão
38.	Uma vez finalizado o usufruto da bolsa ou auxílio, o beneficiário deve apresentar prestação de contas, a fim de demonstrar o cumprimento dos objetivos técnicos pactuados e a regularidade dos gastos realizados com os recursos concedidos, com base nos princípios de prestação de contas e accountability exarados no art. 70, parágrafo único, da Constituição Federal, e na Lei 10.973/2004. Além disso, tanto a análise técnica quanto a financeira devem ser realizadas no prazo de sessenta dias do seu recebimento, prorrogáveis por igual período, mediante justificativa (Instrução de Serviço CNPq nº 003/2012) .
39.	Não obstante, o relatório da CGU apontou acúmulo significativo de prestações de contas em análise. Conforme apresentado no RA, o passivo de prestações a serem analisadas pelo CNPq soma aproximadamente R$ 2,9 bilhões em valores já repassados, demonstrando a materialidade envolvida no tema. Em termos quantitativos, do total de 41.282 prestações na situação 'Em análise técnico-financeira', 36.687 estão nessa situação há mais de 120 dias, conforme distribuição mostrada no gráfico abaixo (peça 7, p.17) .
Figura 3: Prestações de contas pendentes de análise há mais de 120 dias
Fonte: Relatório de Avaliação CGU, baseado em consulta realizada na base de dados da PICC em jul/2018 (peça 7, p. 16) 
40.	Além disso, o controle interno registra em seu relatório, a existência de outros 206 mil processos em situação 'Aguardando relatório técnico e (ou) prestação de contas'. As prestações de contas com data de apresentação vencida somam cerca de R$ 2 bilhões em valores repassados. De acordo com os normativos vigentes, o beneficiário que não prestar contas no prazo regulamentar de sessenta dias após o término da execução do projeto será informado automaticamente pelo sistema da sua condição de inadimplente, tendo o prazo adicional de 75 dias para regularizar sua situação ou ressarcir o CNPq dos valores atualizados, sob pena de inscrição no Cadastro Informativo de Crédito - Cadin (peça 7, p. 16-20) .  A CGU alerta para a existência de novas concessões realizadas em benefício de indivíduos com prestações de contas nos grupos em comento (peça 7, p. 21) . O controle interno relata ainda a necessidade de aprimoramento da avaliação de resultados do programa de bolsas e auxílios e a obrigatoriedade de justificativa para dispensa das respectivas prestações de contas (peça 7, p. 23) .
41.	O Controle Interno, diante da materialidade e criticidade envolvidas no tema, registra a necessidade de estabelecimento de plano de ação para diminuição do passivo em tela, levando em consideração o contingente de prestações a serem apresentadas nos próximos anos, e para inserção dos casos de inadimplência nos sistemas governamentais, cobrando eventualmente o ressarcimento dos valores não comprovados pelos beneficiários (peça 7, p. 21) .
42.	Considera-se a necessidade de redução do passivo na análise das prestações de contas bastante relevante. No entanto, como desde 2015, o passivo vem sendo reduzido, consideram-se suficientes as recomendações formuladas pelo órgão de controle interno, destacando-se a importância de sua observância pelo CNPq, e acompanhamento em processos futuros.
VI. Avaliação do Sistema de Controles Internos e Programa de Integridade
43.	No CNPq, a unidade de Auditoria Interna caracteriza-se como órgão de assistência direta e imediata ao Presidente do CNPq (Seção I, Art. 8º-, do Decreto 8.866/16) , estando subordinada diretamente à Presidência, dado que a fundação é um órgão que não possui conselho de administração (peça 3, p. 1-3) . Esse posicionamento confere à auditoria interna, ao menos em tese, a independência e a isenção necessárias para o desempenho de suas atividades.
44.	Os trabalhos executados, pela Auditoria em 2017, incluíram as atividades previstas no Plano Anual de Atividades de Auditoria Interna (PAINT) 2017, com o objetivo de avaliar os seguintes componentes do controle interno: (i) verificar a conformidade com as diretrizes, com as políticas institucionais e com as disposições legais e regulamentares; (ii) avaliar os controles internos; (iii) identificar os pontos críticos e os riscos potenciais; (iv) aferir a confiabilidade, a segurança, a fidedignidade e a consistência dos sistemas administrativos, gerenciais e de informações; e (v) recomendar a implantação de mudanças necessárias a conformidade com a legislação aplicável (peça 3, p. 4) .
45.	Em 2017, a auditoria interna elaborou dez relatórios, sendo oito relatórios técnicos e dois gerenciais, dos quais se originaram 81 recomendações. Também foram emitidos 42 Pareceres de Tomada de Contas Especial (TCE) . Por fim, a auditoria realizou o acompanhamento da implementação das recomendações exaradas pela própria Auditoria Interna, por meio de monitoramento e verificação das pendências nas auditorias de conformidade. Embora não previstas no PAINT 2017, foram executadas ações de controle na ação de Fomento e Bolsa e nos procedimentos de Doações Patrimoniais do CNPq (peça 3, p. 5) .
46.	No âmbito do relatório de avaliação (peça 7) , a CGU aponta a necessidade de fortalecimento da auditoria interna (achado 6, peça 7, p. 24) e a de efetivação do programa de integridade do CNPq (achado 7, peça 7, p. 33) .
47.	Com base nos trabalhos realizados no exercício, a Auditoria Interna identificou algumas fragilidades, e se manifesta, no Relatório Anual de Atividades de Auditoria Interna (RAINT) 2017, pela necessidade de reestruturação, bem como de maior capacitação, uma vez que conta com um corpo de apenas três servidores. Essa reivindicação é recorrente nos últimos anos, tendo inclusive sido apontado em contas anteriores avaliadas por este Tribunal de Contas, sem contudo, obter êxito junto à alta administração. Aqui reiteramos, o apontamento da CGU a respeito da responsabilidade de a alta administração do CNPq promover a melhoria contínua da área de Auditoria Interna, considerando sua importância para o contínuo aprimoramento da instituição (peça 7, p. 28) .
48.	A respeito do programa de integridade, o CNPq reporta no seu relatório de gestão (peça 1, p. 93) que, no sentido de aderir ao Programa de Fomento à Integridade Pública (Profip) do Ministério da Transparência, Fiscalização e Controle (MTFC) , instituído pela Portaria 784, de 28/4/2016. Em 2017, foi criado no CNPq um Grupo de Trabalho (Portaria 129/2017, de 21/06/2017) para desenvolver as ações necessárias à construção e implementação de um Programa de Integridade Pública no CNPq, com o auxílio de equipe técnica da Secretaria de Transparência e Prevenção à Corrupção (STPC/CGU) . Os trabalhos do grupo de trabalho se iniciaram no final de junho de 2017.
49.	O Painel de Integridade Pública da CGU retrata a situação do CNPq (http://paineis.cgu.gov.br/integridadepublica/index.htm) :
Figura 5: CNPq no Painel da Integridade Pública
Fonte: Painel de Integridade Pública - CGU (http://paineis.cgu.gov.br/integridadepublica/index.htm) 
50.	Cabe destacar que apesar da prorrogação de prazo até março de 2019, dada pela CGU, para que as entidades do poder público aprovassem seus planos de integridade (CGU Portaria 57/2019) , a política de integridade do CNPq ainda não está disponível em seu site. A CGU registra a necessidade de aprovação da política de integridade do CNPq, em seu achado 7 e recomenda que tal política seja implantada (peça 7, p.39) .
51.	Apesar das fragilidades apontadas nos controles internos do CNPq e das lacunas existentes no processo de aprovação da Política de Integridade, não se pode afirmar que o desenho do sistema de controles internos e o programa de integridade do CNPq sejam inadequados. As conclusões do órgão de Auditoria Interna e da SFC demonstram apenas que há necessidade de aperfeiçoamento dos controles internos do Conselho e da aprovação do plano de integridade, providência que não deve ser circunstancial, mas sim uma atividade contínua na gestão, como vem sendo apontado nas contas ao longo dos anos. Assim, conclui-se que as recomendações formuladas pela CGU são suficientes e que a evolução do sistema de controles internos do CNPq deve ser objeto de acompanhamento nas futuras contas do conselho, não sendo necessária a adoção de medidas adicionais de controle externo nesta oportunidade.
CONCLUSÃO
52.	Considerando a análise realizada neste Exame Técnico e a opinião do Ministério da Transparência e Controladoria-Geral da União (CGU) , propõe-se julgar regulares as contas dos responsáveis, dando-lhes quitação plena, nos termos dos artigos 16, inciso I, e 17 da Lei 8.443/1992, c/c o artigo 207 do Regimento Interno do TCU.
53.	Tendo em vista que as constatações indicadas não apontaram danos ao erário e não impactam nas contas ou outras irregularidades que demandem tratamento específico, consideram-se suficientes as recomendações formuladas pelo Controle Interno para sanar as impropriedades identificadas no exercício em exame, sem prejuízo do acompanhamento dessas recomendações nas próximas contas do órgão.
PROPOSTA DE ENCAMINHAMENTO
54.	Diante do exposto, submetem-se os autos à consideração superior, propondo:
a)	 julgar regulares, com fundamento nos arts. 1º, inciso I, 16, inciso I, 17 e 23, inciso I, da Lei 8.443/1992, c/c com os arts. 1º, inciso I, 207 e 214, inciso I, do Regimento Interno do TCU, as contas dos Srs., dando-lhes quitação plena: Mario Neto Borges (CPF: XXX.786.506-XX) , Sergio Luiz Gargioni (CPF: XXX.246.359-XX) , Walter Colli (CPF: XXX.757.878-XX) , Marcelo Marcos Morales (CPF: XXX.800.728-XX) , Elton Santa Fé Zacarias (CPF: XXX.908.078-XX) , Sérgio França Adorno de Abreu (CPF: XXX.838.998-XX) , Fernando Galembeck (CPF: XXX.132.758-XX) , Luis Fernando Dagnone Cassinelli (CPF: XXX.983.388-XX) , Carlos Roberto Fortner (CPF: XXX.974.788-XX) , Arthur João Catto (CPF: XXX.663.808-XX) , Regina Pekelmann Markus (CPF: XXX.688.498-XX) , Jose Ricardo de Santana (CPF: XXX.413.915-XX) , Adriana Maria Tonini (CPF: XXX.934.257-XX) , Marcos Cintra Cavalcanti de Albuquerque (CPF: XXX.708.018-XX) , Muniz Sodré de Araújo Cabral (CPF: XXX.821.287-XX) , Ruben Arnoldo Soto Delgado (CPF: XXX.482.515-XX) , Carlos Alberto Pittaluga Niederauer (CPF: XXX.458.310-XX) , Raphael Dorsa Neto (CPF: XXX.904.687-XX) , Claudio da Silva Lima (CPF: XXX.761.451-XX) , Alexandre Garcia Costa da Silva (CPF: XXX.337.141-XX) , Abílio Afonso Baeta Neves (CPF: XXX.419.090-XX) , João Fernando Gomes de Oliveira (CPF: XXX.284.638-XX) , Luciana Harumi Hashiba Maestrelli Horta (CPF: XXX.194.458-XX) , Renato de Aquino Faria Nunes (CPF: XXX.685.856-XX) , Sebastião Lauro Nau (CPF: XXX.343.349-XX) , Roberto Muniz Barretto de Carvalho (CPF: XXX.289.558-XX) .
b)	dar ciência ao CNPq, nos termos do art. 4° da Portaria - Segecex 13/2011, sobre impropriedades em seus indicadores de desempenho institucional e a necessidade de que estes sejam aperfeiçoados nos seguintes aspectos:
b.1) que procurem agregar valores mais qualitativos à observação dos resultados e voltadas para a efetividade e a eficácia das ações institucionais;
b.2) que representem um desdobramento do mapa estratégico da organização, com a definição de indicadores e metas para cada objetivo estratégico;
b.3) que possam melhor nortear o planejamento, monitoramento e avaliação dos resultados, com vistas embasar as decisões do CNPq, sobretudo quanto à alocação dos recursos.
c)	 dar ciência do acórdão que vier a ser proferido ao CNPq e ao Assessor Especial de Controle Interno do Ministério da Ciência, Tecnologia, Inovações e Comunicações, órgão supervisor, destacando que o inteiro teor do acórdão, incluindo o relatório e o voto, pode ser consultado no endereço www.tcu.gov.br/acordaos; e
d)	 arquivar os autos, após as comunicações e demais ações processuais, nos termos do art. 169, inciso V, do Regimento Interno do TCU."
2.	O Ministério Público junto ao TCU - MPTCU concordou, em parte, com essa proposta de encaminhamento, conforme o parecer a seguir reproduzido (peça 16) :
" (...) 
A unidade técnica propõe o julgamento pela regularidade das contas dos responsáveis, dando-lhes quitação plena. Sugere ainda dar ciência ao CNPq, nos termos do art. 4° da Portaria Segecex 13/2011, sobre impropriedades em seus indicadores de desempenho institucional e a necessidade de que estes sejam aperfeiçoados nos seguintes aspectos:
 (...) 
No exame do processo causou-nos preocupação informação constante do Relatório da CGU que aponta acúmulo significativo de prestações de contas em análise pelo Conselho. Segundo dados reproduzidos na instrução, o passivo de prestações a serem analisadas pelo CNPq soma aproximadamente R$ 2,9 bilhões em valores já repassados, demonstrando a materialidade envolvida no tema. Em termos quantitativos, do total de 41.282 prestações na situação 'Em análise técnico-financeira', 36.687 estão nessa situação há mais de 120 dias.
A instrução registra ainda outras informações relevantes sobre o tema[footnoteRef:2]: [2:  Itens 40 e 41 da instrução] 
 (...) 
A instrução entende ser relevante a necessidade de redução do passivo na análise das prestações de contas e reconhece a materialidade envolvida no assunto. No entanto, considera que são suficientes as recomendações formuladas pelo órgão de controle interno, tendo em vista que desde 2015 o passivo vem sendo reduzido. 
Temos compreensão diversa sobre essa questão específica.
A situação narrada pelo Controle Interno é preocupante e requer, por sua relevância, atuação direta do Controle Externo. A nosso ver, o fato de haver redução do passivo não afasta a necessidade de atuação do Tribunal, mesmo porque não houve considerações sobre o ritmo desta redução e tampouco apresentação de projeção a indicar quando os estoques alcançariam patamares razoáveis. Há ainda outra informação crítica, revelando a existência de novas concessões a pessoas com prestações de contas em situação de inadimplência, pois não teriam prestado consta no prazo devido.
Dessa forma, sugerimos que o próprio Tribunal determine ao CNPq que elabore plano de ação para diminuição do passivo de prestações de contas em análise relativas às concessões de bolsas e auxílios, e o encaminhe, em prazo a ser fixado pelo Tribunal, à CGU, a qual deverá informar nas próximas contas ordinárias do CNPq o andamento da execução do aludido plano.
Consideramos ainda necessário dar ciência ao CNPq da necessidade de avaliar as prestações de contas que se encontram na situação 'Aguardando relatório técnico e (ou) prestação de contas' acima dos prazos permitidos, registrando a inadimplência nos casos cabíveis, e que se abstenha de conceder novas bolsas e/ou auxílios aos beneficiários que se encontram com prestação pendente, sob pena de responsabilidade solidária de eventuais danos que venha a ocorrer decorrente da concessão irregular.
Com essas pontuais considerações, opinamos, no mérito, em concordância com a proposta da unidade técnica."  
	É o relatório.

não há.

Procurador Marinus Eduardo De Vries Marsico.

PRESTAÇÃO DE CONTAS DO EXERCÍCIO DE 2017 DO CNPq. CONSTATAÇÃO DE OCORRÊNCIAS SEM POTENCIAL DE AFETAR O MÉRITO DA GESTÃO, ESPECIALMENTE DIANTE DA EXISTÊNCIA DE PROBLEMAS HISTÓRICOS NÃO DEVIDAMENTE SOLUCIONADOS. CONSIDERAÇÕES SOBRE O ELEVADO NÚMERO DE PROCESSOS DE CONCESSÕES DE BOLSAS E AUXÍLIOS, ALÉM DE CONVÊNIOS, COM PRAZOS DE PRESTAÇÕES DE CONTAS VENCIDOS OU SEM CONCLUSÃO DAS ANÁLISES A CARGO DA ENTIDADE CONCEDENTE. JULGAMENTO DAS CONTAS PELA REGULARIDADE. QUITAÇÃO PLENA. DETERMINAÇÕES. RECOMENDAÇÃO.

PRESTAÇÃO DE CONTAS (PC)

Secretaria de Controle Externo do Desenvolvimento Econômico - SecexDesenvolvimento.

Na instrução desta prestação de contas do Conselho Nacional de Desenvolvimento Científico e Tecnológico - CNPq relativa ao exercício de 2017, a Secretaria de Controle Externo do Desenvolvimento Econômico - SecexDesenvolvimento destacou os principais aspectos observados pela Controladoria-Geral da União - CGU em seu relatório de avaliação da gestão e propôs o julgamento pela regularidade das contas dos responsáveis.
2.	As ocorrências apontadas no relatório foram as seguintes (peça 7) :
a) necessidade de aperfeiçoamento dos indicadores atualmente adotados;
b) acúmulo de prestações de contas de bolsas e auxílios em análise;
c) necessidade de aprimoramento da avaliação de resultados do programa de bolsas e auxílios;
d) necessidade de justificativa para dispensa de prestações de contas de bolsas e auxílios;
e) necessidade de fortalecimento da Auditoria Interna;
f) necessidade de aprimoramento da supervisão do CNPq no âmbito do Programa de Pesquisa para o Sistema Único de Saúde - PPSUS e do Programa de Apoio a Núcleos de Excelência -Pronex pelos riscos de homologação de projetos em desacordo com as normas do edital (Convênio 700.253/2008) e de conflito de interesse entre os atores envolvidos nos processos de seleção de pesquisadores (Convênios 700.253/2008 e 774.384/2012) ;
g) necessidade de efetivação do programa de integridade (Instrução Normativa Conjunta MP/CGU 1/2016 e Portaria CGU 1.089/2018) ;
h) morosidade na adoção de providências para sanar falhas apontadas pela CGU;
i) existência de não conformidades de alguns conteúdos do relatório de gestão com as normas do TCU.
3.	Por não ter identificado indícios de dano ao erário, a unidade técnica considerou suficientes as recomendações formuladas pelo Controle Interno para sanar as impropriedades identificadas, sem prejuízo de dar ciência ao CNPq sobre a necessidade de aperfeiçoar seus indicadores de desempenho em alguns aspectos, haja vista especialmente que deficiências relacionadas ao assunto vêm sendo apontadas pelo TCU e pela CGU há anos, sem resultados satisfatórios.
4.	O Ministério Público junto ao TCU - MPTCU concordou com a proposta de encaminhamento, mas sugeriu acréscimos ao ponderar que o acúmulo significativo de prestações de contas em análise no CNPq configura situação relevante e preocupante. Nesse ponto, o MPTCU discordou do entendimento da unidade técnica de que, diante da redução do passivo de prestações de contas pendentes de análise desde 2015, as recomendações formuladas pela CGU seriam suficientes. 
II
5.	As informações coletadas indicam que existiam, em 11/7/2018, 116.166 processos com prazo vencido para apresentação de relatório técnico e/ou prestação de contas sem histórico de análise e 36.866 com histórico de análise, porém aguardando informações solicitadas (envolvendo cerca de R$ 2 bilhões repassados) , com os agravantes de que, em alguns casos, houve novas concessões em favor dos beneficiários com problemas e de que existem processos nessas situações há mais de 10 anos (peça 7, p. 20/21) . 
6.	O Controle Interno também apurou um total de 41.282 prestações de contas pendentes de análise há mais de 120 dias (correspondentes a aproximadamente R$ 2,9 bilhões de recursos repassados) , das quais 30% se relacionam a auxílios e o restante, a bolsas, sendo que 526 estavam pendentes de conclusão da análise há mais de 10 anos (peça 7, p. 16) . 
7.	Além disso, os dados constantes à peça 7, p. 22/4, mostram que, do total de processos analisados entre 2006 e 2018, 15,8% (66.634, com materialidade total de R$ 2,1 bilhões) trataram de dispensas de prestação de contas sem que tal hipótese esteja expressamente prevista em lei. Os anos de 2015, 2006 e 2013 se destacaram como aqueles em que houve o maior número de dispensas (25.568, 21.061 e 8.524, respectivamente) .
II.1
8.	Nos termos do art. 57, § 5º, do Decreto 9.283/2018[footnoteRef:2], a análise da prestação de contas final deve ser concluída pela concedente no prazo de até um ano, prorrogável por igual período, justificadamente, e, quando a complementação de dados se fizer necessária, o prazo pode ser suspenso. Apesar da ausência de regras mais detalhadas na norma sobre essa suspensão do prazo e da imprescritibilidade das ações de ressarcimento (art. 37, § 5º, da Constituição e Súmula - TCU 282) , não se vislumbra, à primeira vista, justificativa plausível para a existência de prestações de contas sem finalização dos exames por período superior a 10 anos, notadamente por isso implicar prescrição da pretensão punitiva deste Tribunal quanto a multas e outras penalidades em caso de eventual instauração de tomada de contas especial. Igualmente, esse raciocínio é aplicável para as situações de vencimento dos prazos de prestação de contas a longo tempo sem as devidas cobranças. [2:  Regulamenta várias diplomas legais para estabelecer medidas de incentivo à inovação e à pesquisa científica e tecnológica no ambiente produtivo, com vistas à capacitação tecnológica, ao alcance da autonomia tecnológica e ao desenvolvimento do sistema produtivo nacional e regional] 
9.	Ademais, merece nota a informação de que, até o encerramento da auditoria do Controle Interno, o CNPq não tinha definido, em instrumento específico, como requer o Decreto 9.283/2018 (art. 58, § 7º) , as tipologias e faixas de valores em que o relatório de execução financeira completo deve ser exigido independentemente da análise do relatório de execução do objeto (subitens 5.1.1 e 5.4 da Resolução Normativa - CNPq 008/2018) . Entretanto, em pesquisa realizada em 2/12/2019 no endereço eletrônico da entidade, foi possível ver que a norma interna fora editada em 6/11/2018[footnoteRef:3]. [3:   Instrução de Serviço - CNPq 001/2018 (disponível em http://cnpq.br/web/guest/view/-/journal_content/56_INSTANCE_0oED/10157/6618882?COMPANY_ID=10132] 
10.	Ainda que o CNPq tenha afirmado que, em 2015, dispensas de prestações de contas seriam justificadas pelo cruzamento de dados das bolsas de mestrado e doutorado concedidas com a base de alunos titulados pela Coordenação de Aperfeiçoamento de Pessoal de Nível Superior - Capes, falecimento de bolsistas ou devolução de recursos, a ausência de detalhamento dos casos em cada situação aventada impediu a conciliação das informações pelo Controle Interno. 
11.	Por outro lado, não se olvida de que as dificuldades enfrentadas pelo CNPq quanto ao assunto são conhecidas por este Tribunal, consoante se extrai do Acórdão 195/2019-TCU-Plenário (de minha relatoria) , mediante o qual foi indeferida a solicitação do então ministro da Ciência, Tecnologia, Inovações e Comunicações de prorrogação do prazo do art. 19-A da Instrução Normativa - TCU 71/2012, por um ano, para entrega ao TCU de tomadas de contas especiais. 
12.	O indeferimento decorreu do entendimento de que a solicitação considerava a estimativa da existência de 215.705 processos de prestação de concessão de bolsas cujo exame ainda não havia sido concluído e de que o prazo para esse exame seria definido internamente por cada órgão ou entidade, balizados pelas portarias interministeriais do Governo Federal.
13.	Embora não se disponha nestes autos de dados sobre os passivos atuais, essa última estimativa, de 215.705 prestações de contas sem exame, indica que o cenário piorou, mesmo que se considere uma potencial diminuição do problema no futuro, eis que o aumento do número de prestações de contas pendentes de análise pode ser atribuído, em boa parte, à grande quantidade de concessões no âmbito do programa Ciência sem Fronteira (que vigorou no período de 2011 a 2016) . Segundo levantamento do Controle Interno, 18.035 prestações de contas sem exame diziam respeito a tal programa (peça 7, p. 17) .
14.	De qualquer sorte, não se pode menosprezar a gravidade da situação atual, diante da materialidade e da criticidade envolvidas. Como se denota do parecer do dirigente do órgão de Controle Interno, a situação constatada pode implicar "grande risco de concessão indevida de novos fomentos", com prejuízos aos cofres públicos, e é urgente a avaliação dos processos, "sob pena de configuração de ato antieconômico na gestão dos responsáveis" (peça 9) .
15.	Nesse sentido, assume relevância o cumprimento pelo CNPq das recomendações já efetuadas pelo Controle Interno, a seguir transcritas (peça 7, p. 37/8) , assim como o acompanhamento do resultados das providências implementadas pela entidade nas próximas contas:
"2 - Apresentar plano de ação para diminuição do passivo de prestações de contas em análise relativas às concessões de bolsas e auxílios, adotando critérios de priorização baseados na atual distribuição das pendências.
3 - Avaliar as prestações de contas que se encontram na situação 'Aguardando relatório técnico e (ou) prestação de contas' acima dos prazos permitidos, registrando a inadimplência nos casos cabíveis e se abstendo de conceder novas bolsas e/ou auxílios aos beneficiários que se encontram com prestação pendente. 
 (...) 
5 - Justificar a dispensa de prestações de contas, adotando as medidas cabíveis para saneamento das incorreções detectadas."
II.2
16.	Especificamente quanto às proposições do MPTCU, este Tribunal deve implementar medidas mais efetivas do que a cogitada determinação ao CNPq, a fim de que elabore plano de ação para diminuição do passivo de prestações de contas em análise e o encaminhe à CGU, para que avalie o andamento de sua execução.
17.	Falhas no monitoramento e na avaliação de parcela das iniciativas federais de fomento à inovação, com prejuízos para a verificação do alcance dos objetivos e do impacto das ações, têm sido relatadas em trabalhos feitos no TCU. 
18.	Por meio do Acórdão 1237/2019-TCU-Plenário (de minha relatoria) , por exemplo, ao deliberar sobre relatório de auditoria operacional que buscou identificar atores, políticas, iniciativas e arranjos institucionais relativos ao tema inovação, bem como fatores que podem estar contribuindo para o persistente baixo posicionamento do Brasil nos rankings de inovação, este Tribunal, entre outras providências, resolveu:
"9.2. recomendar à Casa Civil da Presidência da República, com base no Decreto 9.678/2019, Anexo I, art. 1º, inciso I, alínea 'a', e ao Ministério da Ciência, Tecnologia, Inovações e Telecomunicações que, em conjunto com os demais ministérios envolvidos com as políticas, programas e iniciativas de fomento à inovação no setor produtivo, e ouvidos os demais atores relevantes, como representantes da sociedade, do Congresso Nacional e de outras entidades públicas e privadas atuantes no tema, coordenem a elaboração de estratégia nacional de ciência, tecnologia e inovação de longo prazo, cujo desenho contenha, no mínimo:
9.2.1. definição de prioridades de Estado, fundamentadas em critérios objetivos;
9.2.2. objetivos mensuráveis, acompanhados de indicadores, metas e respectivas áreas responsáveis;
9.2.3. desdobramento em planos de ação;
9.2.4. previsão de acompanhamento periódico durante sua execução; e
9.2.5. metodologia de monitoramento e avaliação de resultados.
 (...) 
9.6. determinar à Secretaria-Geral de Controle Externo que, por meio da Secretaria de Controle Externo do Desenvolvimento Econômico, avalie a conveniência e a oportunidade de construir estratégia de controle sobre o tema da inovação, dada a sua relevância para o desenvolvimento do País, e que considere como orientadores da sua elaboração as constatações e conclusões deste relatório;" (destaquei) 
19.	Nesse contexto, o TCU, na apreciação da auditoria integrada que teve como objetivo avaliar a coerência, a transparência e os critérios distributivos atinentes aos investimentos em Ciência, Tecnologia e Inovação voltados para a região do Semiárido brasileiro e a articulação e a conformidade das respectivas políticas, programas e planos (Acórdão 1696/2019-TCU-Plenário, também de minha relatoria) , deixou de expedir novos comandos quanto ao achado concernente à deficiência do sistema de monitoramento e avaliação dos resultados obtidos com os recursos investidos. 
20.	Em relação à constatação de falta de transparência das informações de projetos financiados na área, igualmente se considerou mais prudente, no último acórdão mencionado, o encaminhamento da questão após a realização, pela SecexDesenvolvimento, de auditoria nos sistemas de informação e bases de dados de CT&I, que foi incluída no plano operacional da unidade técnica.
21.	Assim, e tendo em vista a informação do Controle Interno de que a avaliação dos pressupostos adotados durante as análises das prestações de contas não compôs o escopo do trabalho objeto deste processo, mas poderá vir a ser abordada em outras auditorias específicas da CGU (peça 7, p. 23) , revela-se mais apropriado, em vez de determinar ao CNPq que elabore plano de ação para resolver os problemas, o aprofundamento do assunto em outras fiscalizações, a exemplo da conduzida por este Tribunal no exame da gestão das prestações de contas de recursos descentralizados pelo Fundo Nacional de Desenvolvimento da Educação - FNDE (TC Processo 027.076/2016-4, de minha relatoria) , sem prejuízo da continuidade do acompanhamento da questão nas futuras contas do CNPq.
22.	Para tanto, após ter ouvido o relator da Lista de Unidades Jurisdicionadas - LUJ 1 (em que se encontra o Ministério da Ciência, Tecnologia, Inovações e Comunicações) , no biênio 2019/2020, sugere-se determinar à Secretaria-Geral de Controle Externo - Segecex que, em conjunto com a SecexDesenvolvimento, avalie a conveniência e a oportunidade de efetuar fiscalização no CNPq sobre o tema (estoques de ajustes sem prestações de contas ou pendentes de exames conclusivos sobre as contas apresentadas) , na qual deverão ser analisados com maior propriedade aspectos como:
	a) a validade de dispositivos de normas internas que, com base no Decreto 9.283/2018 (artigos 48, inciso II, 58, §§ 2º e 7º) , servem, eventualmente, de respaldo para a dispensa de análise do aspecto financeiro de prestação de contas em algumas situações, pois, embora não haja aparente irregularidade na dispensa ao se tratar de concessões de bolsa, por se esperar precipuamente do beneficiado a conclusão do curso e a aplicação dos conhecimentos adquiridos em prol do País, essa dispensa, em casos de auxílios, pode ir ao encontro das disposições legais e constitucionais que estabelecem o dever de prestar contas dos recursos públicos; e
	b) a observância dos princípios da publicidade e da transparência, porquanto, em pesquisas rápidas no site da instituição, não se localizaram os dados mencionados no art. 48, inciso IV, daquele decreto (produtos alcançados, prestações de contas e avaliações das contas dos projetos subsidiados) , em especial nos formatos previstos (abertos e não proprietários, como planilhas) na norma (§§ 1º e 2º do referido art. 48) , e os dados contidos em series históricas disponíveis não estão atualizados[footnoteRef:4]. [4:  Consulta feita, em 2/12/2019, em http://www.cnpq.br/web/guest/apresentacao1/] 
23.	Isso não impede que, desde já, este Tribunal efetue determinação ao CNPq, fixando prazo para a solução dos processos antigos pendentes de relatórios ou prestações de contas ou de conclusão de exame da documentação fornecida, nos termos do art. 2º da Resolução - TCU 265/2014, diante da imprescindibilidade de adoção de providências urgentes para prevenir a ocorrência de novas situações de prescrição da pretensão punitiva.
24.	A realização de determinação, do mesmo modo, se amolda melhor à situação do que a simples ciência ao CNPq sobre a necessidade de registrar a inadimplência nos casos cabíveis e de se abster de conceder novas bolsas e/ou auxílios aos beneficiários que se encontram com prestação de contas pendente.
25.	Com exceção do comando que se destina a impedir concessões de recursos a beneficiários inadimplentes, as demais determinações devem ter conteúdo mais abrangente a fim de contemplar os convênios nas situações de "a comprovar" e "a aprovar" com prazos expirados, em face das restrições contábeis registradas na declaração à peça 6, p. 6, porque vários foram os casos de ajustes listados com valores a comprovar acima do mínimo a que se refere o art. 6º, § 1º, da Instrução Normativa - TCU 71/2012 nas tipologias de "inadimplentes", "em cobrança para envio da prestação de contas" ou "em cobrança e solicitação de autorização para incluir a inadimplência" (peça 6, p. 11/33) .
26.	Ressalte-se que, por intermédio do Acórdão 1066/2018-TCU-Segunda Câmara, da relatoria do ministro-substituto Marcos Bemquerer Costa, esta Corte cientificou o CNPq, ao julgar as contas de 2015 da entidade, acerca de convênios com prazo de prestação de contas expirado no sistema Siafi mantidos na situação "a aprovar", "aumentando o risco de que organizações potencialmente inadimplentes continuem celebrando ajustes", e do acúmulo de convênios com os períodos de prestação de contas expirados mantidos como não inadimplentes no Siconv.
III
27.	Relativamente ao aperfeiçoamento dos indicadores de desempenho, não obstante as disposições do subitem 9.2 do recente Acórdão 1237/2019-TCU-Plenário (item 18 deste voto) , impõe-se expedir recomendação à entidade, por envolver questão acompanhada há diversos anos pelo Tribunal no âmbito do CNPq e por ser importante o engajamento da instituição na busca de soluções que impactem positivamente na otimização da gestão dos seus recursos. 
28.	Na verdade, os dados contidos nestas contas sinalizam para a efetiva necessidade de a Administração Pública dar a atenção devida à política de desenvolvimento da ciência e tecnologia do País, pelo seu grande potencial de induzir melhorias no sistema produtivo nacional e regional e, em consequência, crescimento econômico e social. 
29.	Mesmo ciente das dificuldades orçamentárias atualmente vivenciadas, é preocupante a elevada redução dos recursos investidos em bolsas e auxílios, que passou de um total de mais de R$ 2,5 bilhões em 2014 para menos de R$ 1 bilhão em 2017 (valor este próximo ao investido em 2006 - gráfico 1 - peça 7, p. 9) , além da redução, em 2017, dos investimentos nas regiões Norte, Nordeste e Centro-Oeste (27% do total) , principalmente quando em comparação com o exercício anterior (43% do total) , sendo que, no exercício avaliado, tais investimentos não alcançaram o mínimo previsto (maior que 30% - quadro 2 - peça 7, p. 12) .
30.	A unidade técnica tem razão ao afirmar que os mecanismos públicos de fomento que priorizam a região Sudeste, a mais desenvolvida do País, devem ser revistos, haja vista que as informações apresentadas pelo Controle Interno dão conta de que, no período de 2006 a 2017, o percentual de atendimento das demandas nas regiões mais carentes foi menor do que o da região Sudeste (peça 7, p. 14) e investimentos na área em tela ainda são fundamentais para diminuir as desigualdades regionais.
31.	A reversão do cenário de redução da produtividade dos servidores também é vital, diante da relevância de melhorar esse indicador para superar os diversos obstáculos à boa gestão decorrentes da carência de recursos materiais e humanos. Certamente, o desafio que se coloca a todo gestor público é fazer cada vez mais com os recursos disponíveis. 
32.	Apesar de tudo isso, conclui-se por acatar as propostas uniformes de julgar regulares as contas dos agentes arrolados como responsáveis nestas contas, pois não se evidenciou nexo de causalidade entre suas condutas e as ocorrências mencionadas; ainda que deficiências tenham sido verificadas, as suas causas são históricas e extrapolam o exercício em tela. 
	
	Ante o exposto, VOTO por que o Colegiado aprove a minuta de acórdão que submeto à sua deliberação.
TCU, Sala das Sessões Ministro Luciano Brandão Alves de Souza, em 28 de janeiro de 2020.
ANA ARRAES
Relatora